臺灣臺中地方法院民事判決　九十三年度簡上字第二三九號
　　上　訴　人　丙　○
　　被　上訴人　乙○○
　　訴訟代理人　許桂挺　律師
　　複　代理人　甲○○
右當事人間請求給付票款事件，上訴人對於民國九十三年五月二十七日本院臺中簡易
庭九十三年度中簡字第七０六號第一審判決提起上訴，本院於九十三年九月二十三日
言詞辯論終結，判決如下：
    主      文
上訴駁回。
第二審訴訟費用由上訴人負擔。
    事實及理由
一、被上訴人起訴主張：上訴人之前夫即訴外人蕭聰賢前曾陸續向其借款新臺幣（下
    同）五十萬元，而簽交本票予其作為清償方法，嗣上訴人簽發付款人臺中縣大里
    市農會內新辦事處、帳號000000000號、發票日民國九十三年一月二十
    日、面額十四萬七千五百元、票號ＡＣ0000000號之支票一紙（下稱系爭
    支票），及該帳戶票號ＡＣ0000000、ＡＣ0000000及ＡＣ000
    0000號之另三紙支票（該四紙支票面額合計五十九萬元，以下合併簡稱上開
    四紙支票）一併交付被上訴人，代為清償蕭聰賢對其所負債務，其於九十三年一
    月二十日提示系爭支票而未獲付款，為此基於票據之法律關係，請求上訴人給付
    系爭支票票款，及自付款提示日起至清償日止，按週年利率百分之六計算之利息
    。又上訴人簽發上開四紙支票，既係為清償蕭聰賢對其所負借款債務，依據民法
    第三百二十條之規定，在該四紙支票兌現前，蕭聰賢對其所負債務並不消滅，是
    其自無可能與上訴人協議，於收受上開四紙支票次日，即將蕭聰賢簽發之本票交
    還，另其未曾擔任六合彩組頭，蕭聰賢並無可能向其簽賭進而積欠賭債，是上訴
    人抗辯：蕭聰賢係因簽賭六合彩始對其負有債務，且兩造曾約定：其應於收受上
    開四紙支票之翌日交還蕭聰賢簽發之本票，否則該四紙支票即作廢等情，並據以
    提起上訴，指摘原判決不當，均非可採，其請求上訴人就系爭支票負發票人之擔
    保付款責任，乃於法有據，為此聲明：請求駁回上訴。
二、上訴人抗辯：其係因代訴外人蕭聰賢清償積欠被上訴人之借款及賭債，始簽交上
    開四紙支票予被上訴人，並與被上訴人約定：被上訴人應於取得該四紙支票之次
    日，將蕭聰賢先前簽交被上訴人、供清償上開債務之面額五十萬元本票交還上訴
    人。詎被上訴人未依約返還該本票，反持向本院聲請裁定准予強制執行，其於蕭
    聰賢收受本票裁定後，曾於九十三年一月七日寄發大里郵局第十一號存證信函予
    被上訴人，解除與被上訴人所訂以上開四紙支票清償蕭聰賢所欠款項之協議，是
    其已無須對被上訴人給付系爭支票票款，原判決竟認其仍應負給付票款之責，自
    屬違誤等語，並聲明：求為廢棄原判決，駁回被上訴人在第一審簡易之訴及假執
    行之聲請。
三、被上訴人主張：上訴人之前夫即訴外人蕭聰賢前因積欠其債務，而簽交本票予其
    作為清償方法，嗣上訴人簽發包含系爭支票在內之上開四紙支票交付被上訴人，
    以代蕭聰賢清償上開債務；系爭支票經其於九十三年一月二十日提示而未獲付款
    等情，業據其於原審提出系爭支票及退票理由單各一紙，復為上訴人不爭執，堪
    信為真實。
四、被上訴人另主張：上訴人既為系爭支票之發票人，自應負擔保付款之責等語，為
    上訴人所否認，並以前揭情詞置辯，從而本件應予審究者，厥為：
（一）訴外人蕭聰賢對被上訴人所負五十萬元債務中，有無因簽賭六合彩而積欠被上
      訴人之款項？若有，其數額為若干？蓋賭博乃法律禁止之行為，依民法第七十
      一條規定，係屬無效，是對賭之雙方不生債權債務關係，故若蕭聰賢曾因簽賭
      六合彩而積欠被上訴人款項，被上訴人就該等款項對蕭聰賢並無請求權存在，
      上訴人亦得以其簽發系爭支票所欲代償之債務係因賭博而發生，應屬無效為由
      ，對被上訴人提出原因關係之抗辯，從而，蕭聰賢究係因合法之消費借貸或非
      法之賭博致積欠被上訴人上述款項？事涉被上訴人得否請求上訴人給付系爭支
      票票款，自有探討之必要。
（二）上訴人簽交系爭支票予被上訴人時，有無與被上訴人約定：被上訴人應於次日
      將蕭聰賢所簽發之本票交還上訴人，否則系爭支票作廢？
（三）兩造間若有如（二）所述之約定，該約定是否經上訴人合法解除？
      茲就以上各點分別論究如下：
（一）上訴人抗辯：訴外人蕭聰賢對被上訴人所負五十萬元債務中，有部分係因蕭聰
      賢簽賭六合彩而積欠被上訴人之款項，惟被上訴人否認蕭聰賢曾向其簽賭六合
      彩，並主張該五十萬元均係蕭聰賢向其借用等語。而證人蕭聰賢於原審九十三
      年三月三十日言詞辯論期日到庭證稱：上訴人係為代伊清償對被上訴人之五十
      萬元欠款，而簽發上開四紙支票；另於同年五月二十日言詞辯論期日證陳：積
      欠被上訴人之債務中，部分是簽賭六合彩，部分是借款，部分是利息，借款之
      確實數額伊不清楚，大約是二十萬元等語，是上訴人抗辯蕭聰賢積欠被上訴人
      之五十萬元中，部分係因簽賭六合彩而發生等語，固非無據，然該五十萬元欠
      款中，因蕭聰賢向被上訴人借款所生之合法債權債務關係，既在二十萬元之譜
      ，自未逾上訴人為代蕭聰賢清償債務所簽發之系爭支票面額十四萬七千五百元
      ，則被上訴人請求上訴人給付系爭支票票款，於法自無不合。
（二）兩造間授受系爭票據之原因關係雖屬合法，惟上訴人另抗辯：兩造曾約定被上
      訴人應於上訴人簽交上開四紙支票之翌日，將蕭聰賢先前簽交被上訴人之本票
      交還上訴人，否則該四紙支票即作廢等語，為被上訴人否認，並主張：該四紙
      支票係用以清償蕭聰賢對其所負債務，於支票兌現前，蕭聰賢之債務尚未消滅
      ，其自無交還蕭聰賢所簽發本票之義務等語，則本件次應審究者，即為上訴人
      交付上開四紙支票予被上訴人時，兩造有無達成被上訴人於次日交還蕭聰賢簽
      發之本票予上訴人，否則不得兌現該四紙支票之協議？經查，證人即上訴人之
      友人林開於原審九十三年五月二十日言詞辯論期日到庭結證稱：上訴人曾同時
      簽發支票交付伊與被上訴人，故伊知悉被上訴人持有上訴人所簽發上開四紙支
      票之事，伊並未聽聞兩造約定：若被上訴人未返還蕭聰賢簽發之本票，上訴人
      簽交被上訴人之支票就作廢；另證人陳月女及被上訴人之夫陳守用於同一言詞
      辯論期日亦均證稱：兩造並未約定被上訴人應在收受上訴人簽發之上開四紙支
      票隔天，交還蕭聰賢簽發之本票等語，是該三名證人之證言均不足以證明被上
      訴人曾向上訴人承諾：於收受上開四紙支票後，將隨即返還上開本票。至證人
      林開於該次言詞辯論期日另證陳：「（問：你有無聽到何時還票？）事隔多時
      ，我不記得有這個約定，但照常理是要跟開支票的同時還本票」等語，並非就
      其親身見聞而為證述，而係其主觀推測之詞，亦無從據為對上訴人有利之認定
      。又證人林開於本院九十三年九月二十三日言詞辯論期日再度到庭時，雖證述
      ：兩造是約定上訴人拿了被上訴人開的支票，要即刻將蕭聰賢開的本票還給上
      訴人等語，惟與其於原審所為前揭證述情節顯有矛盾，而其於原審作證時，既
      證陳就兩造有無上訴人所指之協議一事，因時間久遠已不復記憶，竟能在距離
      事發時間更久之本院言詞辯論期日，明確證述兩造確曾達成該項合意，則其於
      本院所為證言之真實性如何，已甚滋疑義；再參諸證人林開係上訴人之友人，
      上訴人於上訴狀內曾主張該證人於原審未將兩造協商之內容全盤說出，並聲請
      本院再次訊問該證人，且該證人於本院言詞辯論期日係應上訴人之要求而自行
      到庭同意作證等情，顯見其係受上訴人之請託而二度出庭，為有利於上訴人之
      證述，是其在本院言詞辯論期日之證言，既係附和上訴人之說詞，且與原審之
      證詞內容相扞格，顯有偏袒上訴人之虞，自無從遽予採信。況按因清償債務而
      對於債權人負擔新債務者，除當事人另有意思表示外，若新債務不履行時，其
      舊債務仍不消滅，民法第三百二十條定有明文。上訴人簽發上開四紙支票，既
      係為蕭聰賢清償積欠被上訴人之債務，且依本院前揭調查證據之結果，上訴人
      所辯被上訴人曾與其約定，於其簽交該四紙支票之隔日，應即交還蕭聰賢簽發
      之本票一事，係屬不能證明，依據前揭規定，蕭聰賢對被上訴人所負本票債務
      ，於上開四紙支票兌現前並未消滅，衡諸常情，被上訴人當無可能同意在該四
      紙支票未獲支付前，即將上述本票交還上訴人，由此益徵上訴人抗辯被上訴人
      同意於上開四紙支票兌現前即交還上開本票予上訴人等情，委不足採。
（三）上訴人雖另抗辯其曾於九十三年一月七日寄發大里郵局第十一號存證信函，解
      除與被上訴人所定：以上開四紙支票代償蕭聰賢所負債務之協議，是其對被上
      訴人已無庸負給付系爭支票票款之責，並提出該存證信函影本一份為證（見原
      審卷第三十三、三十四頁），然被上訴人否認曾收受上述存證信函。姑且不論
      兩造並未約定被上訴人應於取得上開四紙支票之翌日，即交還蕭聰賢簽發之本
      票予上訴人，則上訴人於該存證信函中，以被上訴人尚未交還上述本票為由，
      解除兩造所訂以該四紙支票代償蕭聰賢積欠被上訴人債務之約定，洵屬無據。
      況由上訴人於上訴狀內自承：其向被上訴人所寄存證信函事後遭退回，係被上
      訴人故意拒收等情觀之，足見被上訴人確實未收受上訴人寄發之存證信函，則
      上訴人以該存證信函所為解除上述約定之意思表示，尚未到達被上訴人，自不
      發生效力。而上訴人於本件訴訟進行中，亦未以言詞或書狀另為解除上開約定
      之意思表示，則其主張前述以上開四紙支票代償蕭聰賢對被上訴人所負債務之
      約定業經解除，被上訴人不得對其請求給付票款等語，亦無可取。
五、按發票人應照支票文義擔保支票之支付；執票人向支票債務人行使追索權時，得
    請求自為付款提示日起之利息，如無約定利率者，依年利六釐計算，票據法第一
    百二十六條、第一百三十三條分別定有明文。承前所述，系爭支票既係上訴人連
    同另三紙支票一併簽交被上訴人，以代償訴外人蕭聰賢對被上訴人所負借款債務
    ，上訴人就其抗辯：兩造曾約定被上訴人應於取得上開四紙支票之隔日，交還訴
    外人蕭聰賢簽發之本票，否則不得兌現該四紙支票；另其已合法解除與被上訴人
    所為以上開四紙支票代償蕭聰賢對被上訴人所負債務之協議等情，均未能舉證實
    其說，自無從遽予採信，則被上訴人依據票據之法律關係，請求上訴人給付系爭
    支票票款十四萬七千五百元，及自付款提示日即九十三年一月二十日起至清償日
    止，按週年利率百分之六計算之利息，為有理由，應予准許。且本件係就民事訴
    訟法第四百二十七條第二項第六款之訴訟適用簡易程序所為於原審為被告之上訴
    人敗訴之判決，應依同法第三百八十九條第一項第三款規定，依職權宣告假執行
    。是則原審判命上訴人如數給付，並依職權宣告假執行，於法並無不合，上訴意
    旨指摘原判決不當，求予廢棄改判，為無理由，應予駁回其上訴。
六、據上論結，本件上訴為無理由，依民事訴訟法第四百三十六條之一第三項、第四
    百四十九條第一項、第七十八條，判決如主文。
中　    華　　　民　　　國　　九十三　　年　　　十　　　月　　  七　　　日
                                    臺灣臺中地方法院民事第一庭
~B審判長法官　張惠立
~B法　　　官　許石慶
~B法　    官　鍾啟煒
右正本證明與原本無異
本判決不得上訴
中　    華　　　民　　　國　　九十三　　年　　　十　　　月　　十一　　　日
~B法院書記官
